【裁判字號】    96,上更(一),570
【裁判日期】    980624
【裁判案由】    貪污治罪條例
【裁判全文】
臺灣高等法院刑事判決             96年度上更(一)字第570號
上  訴  人
即  被  告  甲○○
選任辯護人  王東山律師
            李美寬律師
            林孝甄律師
上  訴  人
即  被  告  乙○○
選任辯護人  陳怡文律師
            盧國勳律師
上列上訴人即被告因貪污治罪條例案件，不服臺灣基隆地方法院
94年度訴字第392 號，中華民國95年9 月29日第一審判決（起訴
案號：臺灣基隆地方法院檢察署93年度偵字第2233號），提起上
訴，判決後經最高法院撤銷發回更審，本院判決如下：
    主  文
原判決關於甲○○、乙○○部分均撤銷。
甲○○、乙○○均無罪。
    理  由
一、公訴意旨略以：被告甲○○係台北縣貢寮鄉（下稱貢寮鄉）
    鄉長，被告乙○○與簡志揚（業經法院判決無罪確定）則分
    別係貢寮鄉公所建設課前後任課長，丑○○（業經法院判決
    無罪確定）係貢寮鄉公所建設課承辦人，吳建興（業經法院
    判決無罪確定）係貢寮鄉鄉民代表，均係依據法令從事公務
    之人員。吳建興於民國91年9 月17日貢寮鄉代表會召開第17
    屆第2 次臨時會中提出臨時動議，建請貢寮鄉公所施作「1
    、雙玉村遠望坑街22鄰謝阿定厝邊擋土牆及排水溝。2 、雙
    玉村遠望坑街23鄰徐各連厝迴車道及排水溝。3 、雙玉村田
    寮洋街16鄰林阿俊厝後擋土牆及排水溝。4 、雙玉村下雙溪
    街4 鄰林金塗厝邊路面拓寬。5 、雙玉村下雙溪街5 鄰林三
    居厝邊排水溝。」等五項工程，並將其私人庭院鋪設水泥工
    程隱匿在第5 項工程中，經附議後，逕送代表會審查，會中
    雖有代表吳順良（已過世）察覺提出反對，惟代表會仍通過
    該提案。被告甲○○、乙○○因知悉上述使用公款施作私人
    庭院之情事，而不敢冒然發包施作，然吳建興仍不斷向被告
    甲○○請託，並要求被告乙○○儘速處理此案，被告乙○○
    遂於91年12月底請丑○○與吳建興一同前往施工處所會勘，
    丑○○於會勘後，向被告乙○○報告，該工程施作地點有圖
    利吳建興之嫌，被告乙○○乃先擱置本案。吳建興見被告乙○○遲遲未施作，屢次前往鄉公所催促，被告乙○○只得請
    丑○○與吳建興一同前往施作地點測量設計，並於92年4 月
    18日製作「貢寮鄉○○村○○鄰○○○道路駁崁等工程」預算
    書，呈請主管被告乙○○及鄉長被告甲○○等人批示，簽呈
    中載明「依據本鄉鄉民代表吳建興代表建議辦理」，預算書
    內之圖示，亦載明在下雙溪街19─1 號鋪設175kg/cm2p.c及
    碎石級配，被告乙○○於92年4 月23日擬簽「是否施作請示
    」，經敬會時任財經課長之簡志揚，簡志揚在該簽文上擬簽
    「請載明預算來源」，主計壬○○亦擬簽「如財長擬」，鄉
    長被告甲○○於92年5 月9 日批示「如財長擬」，表示同意
    施作但先請被告乙○○尋找財源。該簽文退回建設課後，吳
    建興再次至建設課詢問，並請被告乙○○儘速處理，被告乙○○遂於92年5 月14日核章，並簽註本案工程經費由92.9.
    12 科目項下支應，惟被告乙○○仍覺不妥，而未將簽文向
    上呈報。行政院於91年12月31日通過「擴大公共建設方案」
    ，92年5 月2 日公布「擴大公共建設振興經濟暫行條例」，
    台北縣政府人員於92年5 月2 日以電話通知貢寮鄉建設課技
    士丙○○及課長即被告乙○○，請貢寮鄉公所提報相關待辦
    工程，以納入擴大公共工程就業方案內，秘書丁○○於參加
    台北縣政府所召開之會議後，告知被告乙○○貢寮鄉獲得新
    台幣（下同）1574萬4 千元經費，請被告乙○○與丙○○將
    平時有錄案參辦之工程資料彙整後陳報。行政院經濟建設委
    員會於92年5 月5 日函請貢寮鄉公所依據擴大公共建設振興
    經濟暫行條例，辦理有關鄉（鎮、市）建設經費84億元之計
    畫編定準備作業，並於說明中明訂呈報施工計畫內容須符合
    上述暫行條例第3 條規定（即本條例所稱擴大公共建設計畫
    ，係指符合下列原則之公共建設項目：一、具體可行、土地
    取得無虞者。二、能發揮經濟效益、強化國家競爭力而對提
    升就業機會之效益顯著者。），被告甲○○、乙○○明知上
    述吳建興提議之工程，不符合暫行條例之規定，仍基於圖利
    吳建興之犯意聯絡，將該案納入貢寮鄉擴大公共建設方案待
    辦計畫內，被告乙○○並以電子郵件先行陳報台北縣政府。
    丙○○則於92年5 月13日函台北縣政府，將吳建興整修庭院
    水泥地之案件，納入計畫編號11─26─9 ，計畫項目：生活
    圈道路系統建設計畫，計畫名稱：雙玉村16鄰田寮洋道路駁
    崁工程內，總經費預計70萬元，致使不知情之台北縣政府等
    相關單位核准該案；復經被告乙○○、秘書丁○○函請貢寮
    鄉民代表會同意先行墊付中央補助「92年度擴大公共建設方
    案」總計經費00000000元，待92年度追加預算後轉正，經被
    告甲○○批示後行文貢寮鄉民代表會，代表會函覆同意先行
    墊付本工程經費。該工程經公開招標後，由有成顧問有限公
    司得標，此時被告乙○○調為兵役課課長，由簡志揚接任建
    設課課長，有成顧問有限公司為測量施作地點，遂與丑○○
    聯絡，丑○○遂向簡志揚報告施作地點係吳建興住處庭院，
    簡志揚明知有圖利之嫌，竟基於圖利之犯意，仍指示丑○○
    偕同有成顧問有限公司人員與吳建興聯絡進行履勘測量，並
    繪製預算書圖辦理招標，由昌富營造有限公司（下稱昌富公
    司）得標，並於92年10月14日與貢寮鄉公所簽約，由丑○○
    負責督導該工程。該工程於92年11月20日完工，由技士戊○○負責驗收，戊○○驗收時得知該處係吳建興之庭院，惟其
    僅負責依合約驗收。丑○○於92年12月31日將昌富公司之發
    票、結算書圖、吳建興住處庭院鋪設水泥地施工前、施工中
    及施工後之照片及工程合約等資料彙整後辦理請款，經技士
    戊○○、簡志揚、主計壬○○、秘書丁○○及被告甲○○審
    核核准，昌富公司共請得工程款405000元，被告甲○○、乙○○等人共同以公款圖利吳建興鋪設私人住宅內水泥地之費
    用約20餘萬元，因認被告甲○○、乙○○涉有貪污治罪條例
    第6 條第4 款之圖利罪嫌。
二、按犯罪事實應依證據認定之，無證據不得認定其犯罪事實。
    又不能證明被告犯罪者，應諭知無罪之判決，刑事訴訟法第
    154 條第2 項、第301 條第1 項分別定有明文。又按事實之
    認定，應憑證據，如未能發現相當證據，或證據不足以證明
    ，自不能以推測或擬制之方法，為裁判基礎；且認定不利於
    被告之事實須依積極證據，苟積極證據不足為不利於被告事
    實之認定時，即應為有利於被告之認定；縱被告否認犯罪所
    持之辯解，不能成立，仍非有積極證據足以證明其犯罪行為
    ，不能遽為有罪之認定；另認定犯罪事實所憑之證據，雖不
    以直接證據為限，間接證據亦包括在內，然而無論直接證據
    或間接證據，其為訴訟上之證明，須於通常一般之人均不致
    有所懷疑，而得確信其為真實之程度者，始得據為有罪之認
    定，倘其證明尚未達到此一程度，而有合理之懷疑存在而無
    從使事實審法院得有罪之確信時，即應由法院為諭知被告無
    罪之判決，最高法院40年台上字第86號、30 年 上字第816
    號、第1831號、76年台上字第4986號判例可資參照。又公務
    員應遵守誓言，忠心努力，依法律命令所定，執行其職務；
    不得假借權利以圖本身或他人之利益，公務員服務法第1 條
    、第6 條前段分別定有明文。公務員違反上開規範，因失職
    而遭受懲戒處分，除其行為與刑事處罰之構成要件合致外，
    不得追訴處罰；而貪污治罪條例第6 條第1 項第4 款規定之
    圖利罪，其犯罪構成要件於主觀上以行為人「明知違背法令
    」為必要，於客觀上並將該主觀犯意表現於行為，因而使自
    己或其他私人獲得不法利益為要件，如客觀上自己或其他私
    人並無獲得不法利益，即與上開犯罪構成要件不合。
三、訊之被告甲○○、乙○○堅決否認有何上開犯行，被告甲○○辯稱：吳建興曾經提過下雙溪道路駁坎工程，但伊為鄉長
    ，不懂工程，系爭工程施作前，伊並不清楚地點在何處，但
    政府建設百分之八十都做在私人土地鈞，地方建設之工程如
    在私人土地上，只要地主提出土地供公眾使用之同意書，就
    沒有違法，第一審曾經問過行政院公共工程委員會及縣政府
    ，所得到的答覆都是可以；吳建興確有同意，同意書在案發
    前即已寫好，但伊並沒有指示下屬做吳建興住宅內之系爭工
    程，伊直到調查站約談伊之後，才知道水泥鋪設到吳建興私
    人住宅內，伊沒有貪污圖利等語。被告乙○○辯稱：吳建興
    代表雖有前來請託施做，伊認為有爭議，始終沒有同意其請
    託；又因為施作之土地有圍牆，伊依照慣例要丑○○向吳建
    興先提出土地同意書，土地同意書係丑○○去取得的，確切
    時間伊不清楚，本案呈報臺北縣政府時，係田寮洋道路駁坎
    工程，僅止於道路及駁坎，並沒有吳建興私人住宅，核定下
    來後，委託工程顧問公司辦理測量，伊在工程顧問公司尚未
    開標前即已離開建設課，且上傳電子檔予臺北縣政府為己○○，公文草稿之彙整、製作為丙○○，伊既已經離開建設課
    ，之後工程之發包、驗收伊都不參與，伊沒有圖利吳建興等
    語。
四、本件檢察官認被告2 人涉有上開罪嫌，係以：證人賴文源、
    癸○○、戊○○、丙○○、壬○○、丁○○、丑○○、吳建
    興及被告2 人之供述、丑○○之簽呈、台北縣政府函、貢寮
    鄉公所函、交通部公路總局函等影本、雙玉村16鄰田寮洋道
    路駁崁工程卷、支出傳票及請領資料、貢寮鄉代表會第17屆
    第2 次臨時會會議紀錄為其主要證據。
五、經查：（一）被告甲○○自民國91年3 月1 日起係貢寮鄉鄉
    長，負責綜理全鄉業務；被告乙○○自民國89年9 月1 日至
    92年8 月15日係擔任貢寮鄉公所建設課課長，負責綜理建設
    業務，彼二人於起訴書所指之行為時間，均係依據法令從事
    公務之人員；貢寮鄉鄉民代表吳建興因自家私宅圍牆內之庭
    院地勢較低，經常淹水，曾於91年4 月起間即多次私下向被
    告甲○○、乙○○請託，希望鄉公所以公款為其自家庭院舖
    設水泥及施作迴車道，被告甲○○表示要視經費情形再予決
    定，被告乙○○則因不贊成以公款為私人施用，所以將吳建
    興代表之提議擱置。嗣被告乙○○因吳建興不斷向被告甲○○請託，並要求被告乙○○儘速處理，被告乙○○亦曾指派
    建設課承辦人丑○○會同吳建興前往現場會勘、測量，並曾
    於92年4 月18日製作「貢寮鄉○○村○○鄰○○○道路駁崁等
    工程」預算書，呈請主管被告即課長乙○○、鄉長甲○○等
    人批示，簽呈中載明「依據本鄉鄉民代表吳建興代表建議辦
    理」，且預算書內之圖示，亦載明在下雙溪街19─1 號鋪設
    175kg/ cm2p.c 及碎石級配，該下雙溪街19─1 號實際上即
    為吳建興之住宅院內，被告乙○○於92年4 月23日擬簽「是
    否施作請示」，經敬會時任財政課長之簡志揚，簡志揚在該
    簽文上擬簽「請載明預算來源」，主計壬○○亦擬簽「如財
    長擬」，鄉長甲○○於92年5 月9 日批示「如財長擬」，表
    示同意施作但先請乙○○尋找財源，該簽文退回建設課後，
    並未再繼續進行。嗣因行政院依91年12月31日通過之「擴大
    公共建設方案」，立法院並於92年5 月2 日三讀通過「擴大
    公共建設振興經濟條例」，並於同日經總統公布「擴大公共
    建設振興經濟暫行條例」，該條例規定分配予鄉（鎮、市）
    之建設經費為84億元，並規定：鄉（鎮、市）公所依前條所
    分配之預算額度（即84億元），應於本條例公布後10日內，
    依第3 條所定之公共建設計畫項目，擬定計畫送交縣政府彙
    整並加註意見後，於10日內送中央執行機關核定，並隨同追
    加預算案送立法院審議。貢寮鄉因此獲得1574萬4 千元之建
    設經費，貢寮鄉公所承辦人丙○○乃將建設課承辦人員戊○○、羅澤賢、己○○、丑○○及丙○○本人所陳報前未經臺
    北縣政府及其他上級單位核准補助之公共工程，彙整成11
    項工程，製作明細表後，經被告甲○○核定後，交由被告乙○○將明細表內容輸入電腦上傳。被告乙○○乃將以「雙玉
    村16鄰田寮洋道路駁崁等工程」名稱納入貢寮鄉擴大公共建
    設方案之「生活圈道路系統建設計畫」待辦計畫內，並以電
    子郵件先行呈報臺北縣政府。不知情之丙○○則於92年5 月
    13日依據被告乙○○上傳之資料，補送公文函臺北縣政府，
    將吳建興整修庭院水泥地之案件，納入計畫編號11─26─9
    ，計畫項目：生活圈道路系統建設計畫，計畫名稱：雙玉村
    16鄰田寮洋道路駁崁等工程（下稱本案工程）內，總經費預
    計70萬元，致使不知情之交通部公路總局等相關單位核准該
    案，臺北縣政府乃於92年7 月24日函知貢寮鄉公所，業已核
    定該鄉公所提報之12項工程預算，請貢寮鄉公所將核定計畫
    總經費納入預算，並按提送之預定時程趕辦設計、施工，於
    92年底前完工結案。嗣貢寮鄉公所確實就呈報之上開工程施
    作驗收完畢，吳建興上開住宅院內確實因此鋪設水泥等情，
    為被告甲○○、乙○○所不爭執，且有臺北縣政府94年8 月
    11日北府民行字第0940555868號函附任職資料、丑○○94年
    4 月18日簽呈暨該簽呈所附之工程預算書圖、丑○○94年5
    月14日簽呈、行政院經濟建設委員會92年5 月5 日都字第09
    20002244號函、「擴大公共建設方案」個別計畫基本資料表
    、交通部公路總局92年7 月9 日路養護字第0920085814號函
    暨附件、臺北縣政府92年7 月24日北府工新字第0920473793
    號函暨附件、貢寮鄉公所北縣貢建字第7434號函、貢寮鄉民
    代表會92年7 月30日北貢鄉代字第0920000602號函、「擴大
    公共建設方案」個別計畫基本資料表、貢寮鄉公所便箋（見
    2233號偵查卷(一)第120 至124 頁、偵查卷(二)第44至46頁、第
    34至43頁）、貢寮鄉公所92年5 月13日北縣貢建字第092000
    4741號函暨附件、丙○○92年7 月29日核示委託測設監造簽
    呈、行政院經濟建設委員會95年7 月25日都字第0950003000
    4 號函附92年「擴大公共建設方案」鄉（鎮、市）建設計畫
    提案、經費審查注意事項、「擴大公共建設方案」鄉鎮建設
    計畫項目參考表、臺北縣核定計畫細目在卷及申請電協會專
    案計畫彙總表、丙○○92年7 月30日、同年9 月15日簽呈、
    貢寮鄉公所北縣貢建字第10110 號函稿、勞務採購契約書、
    本案工程預算書、單價分析表、位置圖、工程採購契約書、
    開工通知書、貢寮鄉公所監工日誌、本案工程決算書、貢寮
    鄉公所驗收紀錄、驗收證明書、施工中及施工前後照片、貢
    寮鄉公所支出傳票、統一發票等資料在卷可稽；（二）本件
    貢寮鄉公所向臺北縣政府呈報該鄉「擴大公共建設方案」個
    別計劃基本資料表、經費需求表暨聯絡人員名單時，將「雙
    玉村16鄰田寮洋道路駁坎等工程」係列入附表一所示22項計
    畫中之「生活圈道路系統建設計畫」中向上級主管機關呈報
    ，有臺北縣貢寮鄉公所92年5 月13日北縣貢建字第08260047
    41號函及所附之擴大公共建設方案個別計畫基本資料表、經
    費需求表暨聯絡人員名單等資料在卷可按（見2233號偵查卷
    (二)第30至33頁、第46頁），上開工程於實際施工時將吳建興
    私人宅院水泥鋪設工程連同施作完畢，並有被告甲○○核示
    之簽呈、施工圖說、工程費決算書、發包工程竣工計價單、
    支出傳票及現場施工照片在卷可按（見2233號偵查卷(一)第42
    頁至第50頁），依上開施工圖說及照片所示（見2233號偵查
    卷(一)第43頁、第47頁至第50頁）已明顯可以看出施工內容包
    括吳建興住宅院內之水泥工程，另參諸被告甲○○為貢寮鄉
    鄉長、吳建興多次為其住宅院內鋪設水泥之請託、鄉公所於
    向台北縣政府呈報擴大公共建設方案前內部關於「貢寮鄉○○村○○鄰○○○道路駁崁等工程」預算書之簽呈鄉長批示
    如財長擬之結果（見2233號偵查卷(一)第34 頁） 、被告乙○○將「雙玉村16鄰田寮洋道路駁坎等工程」列入附表一所示
    22項計畫中之「生活圈道路系統建設計畫」中向上級主管機
    關呈報等情，另核諸被告甲○○於調查站供稱：吳建興曾多
    次到鄉公所找伊，要求用鄉公所預算為其宅前庭院施作水泥
    舖面；鄉公所向臺北縣政府提報之本件公共工程建設項目，
    係由伊、丙○○、丁○○祕書等人做多次的討論，最後由伊
    核定交給建設課陳報等語（見2233號偵查卷(一)第16頁正面、
    第32頁），以及被告乙○○於調查站供稱：雙玉村16鄰田寮
    洋道路駁崁等工程，由承辦人丙○○及建設課協辦人丑○○
    2 人前往會勘，該計畫提報核定時，應該包括吳建興代表自
    宅院內部分，吳建興找伊表示鄉長在計畫提報前就已經同意
    ，伊就試著呈報上級，如果計畫通過，於實際設計時，再詳
    實審核，提報出來後，等到上級會勘時，如果認為不適合或
    不合法，就予以剔除等語（見2233號偵查卷(一)第90頁正反面
    ），暨證人吳建興於調查站供稱：伊於92年5 月間於代表會
    開會期間向大會提出「貢寮鄉○○村○○鄰○○○道路駁崁
    等工程」的建議案，經大會討論並表決通過後，才以代表會
    主席子○○名義發函給鄉公所要求納入92年度擴大公共工程
    建設方案中辦理，經鄉公所建設課長乙○○及承辦人丑○○
    之規劃，才將「貢寮鄉○○村○○鄰○○○街34號之1 前道路
    改善工程及雙玉村5 鄰林三居厝前迴車道及庭院鋪設工程」
    編入92年度擴大公共工程建設方案，並以「雙玉村十六鄰田
    寮洋道路駁崁等工程」案辦理發包施作，因伊代表選區包括
    貢寮村、龍江村、吉林村以及雙玉村，這四個村的鄉民經常
    到伊住處陳情，每次道路進入伊住處庭院前的彎道太窄，而
    且伊庭院地勢較低，經常淹水，影響鄉民便利性，伊除在代
    表會依上開程序要求鄉公所納入擴大公共工程方案中辦理外
    ，同時邀請鄉長甲○○、建設課長乙○○到伊住處瞭解鄉民
    反應，伊於獲得甲○○同意後，才依程序經由三位代表連署
    後在代表會提出議案等語（見2233號偵查卷(一)第126 頁正反
    面、第128 頁反面），另證人丙○○於調查站亦證稱：貢寮
    鄉提報給臺北縣政府的公共工程項目中，關於「雙玉村十六
    鄰田寮洋道路駁崁等工程」是乙○○放進來的，伊雖為通案
    承辦人，但是增刪工程項目實際是乙○○負責處理；伊不懂
    電腦，工程項目之增刪，由乙○○上網陳報；上開工程預算
    書其中位置圖之B 圖，是設計單位有成工程顧問有限公司繪
    製等，伊事後所知，吳建興家是在B 圖處所等語（見2233號
    偵查卷(一)第147 頁正反面、第149 頁反面、第151 頁正面）
    ，於偵查中及原審亦證稱強調上開工程係乙○○列入，亦由
    乙○○上網陳報等情（見2233號偵查卷(二)第159 頁、見原審
    卷(一)第175 頁、第176 頁），堪認被告甲○○、乙○○辯稱
    ：不知貢寮鄉呈報臺北縣政府「擴大公共建設方案」關於「
    貢寮鄉○○村○○鄰○○○道路駁崁等工程」施工圖說，包
    含吳建興住宅院內水泥工程一節，被告甲○○辯稱伊於上開
    工程發包工程竣工計價單、工程決算書、支出傳票等文件核
    章時，亦不知施工範圍包括吳建興住宅院內水泥工程等語，
    均係推諉之詞，不足採信；（三）行政院為擴大公共建設投
    資，於91年12月底以加速「挑戰2008：國家發展重點計畫」
    為主要範疇，期能早日完成國家各項基礎公共建設，奠定國
    家競爭力，特移請立法院制定「擴大公共工程振興經濟暫行
    條例」，經立法院於92年5 月2 日三讀通過，並於同日經總
    統公布「擴大公共建設振興經濟暫行條例」，該條例規定分
    配予鄉（鎮、市）之建設經費為84億元，並於同條例第3 條
    明定：「本條例所稱擴大公共建設計畫，係指符合下列原則
    之公共建設項目：一、具體可行、土地取得無虞者。二、能
    發揮經濟效益、強化國家競爭力而對提升就業機會之效益顯
    著者」，行政院經濟建設委員會並於92年5 月5 日函請貢寮
    鄉公所依據擴大公共建設振興經濟暫行條例，辦理有關鄉（
    鎮、市）建設經費84億元之計畫編定準備作業，並於說明中
    明定上述暫行條例第3 條所訂公共建設項目係指行政院核定
    之計畫項目，復經該會審慎篩選適合鄉（鎮、市）執行者，
    總計有22項計畫（詳參附表一），且特別要求鄉（鎮、市）
    呈報施工計畫項目應以上開22項具體計畫為範疇，有擴大公
    共建設振興經濟暫行條例及行政院經濟建設委員會92年5 月
    5 日都字第0920002244號函在卷可參（見2233號偵查卷第26
    頁、第44至45頁）。本件吳建興私人宅院水泥鋪設工程之施
    作地點，係在雙玉村下雙溪街19之1 號吳建興私人住宅內，
    四周有圍牆包覆，唯一出口處並設有鐵門管制人員進出，且
    在該鐵門左側門柱上釘有下雙溪街19號之門牌號碼，有告發
    人提出之照片4 張（見41號偵查卷第5 至6 頁）及原審卷附
    相關照片（見原審卷(二)第270 頁至第275 頁）、同案被告丑
    ○○以證人身分當庭繪製之現場圖（見原審卷(一)第452 頁）
    、臺北縣貢寮鄉戶政事務所94年10月19日北縣貢戶字第0940
    001687號函及所附之門牌編釘申請書影本（見原審卷(一)第16
    2 頁至第163 頁）可資參酌，而貢寮鄉公所以「雙玉村16鄰
    田寮洋道路駁坎等工程」名義，向上級政府呈報為擴大公共
    建設方案關於生活圈道路系統建設計畫項目，實際之施作範
    圍及於吳建興私人宅院，是否有違擴大公共建設振興經濟暫
    行條例之規定，非無商榷之餘地。
六、惟查：（一）本案於行政院通過「擴大公共建設方案」，並
    依「擴大公共建設振興經濟條例」分配予鄉（鎮、市）之建
    設經費為84億元之前，貢寮鄉民代表吳建興雖曾請託被告2
    人以鄉公所之經費鋪設其住宅院內水泥，惟並未得到被告2
    人允諾而未果。起訴書亦敘明：「吳建興於91年9 月17日貢
    寮鄉代表會召開第17屆第2 次臨時會中提出臨時動議，建請
    貢寮鄉公所施作『1 、雙玉村遠望坑街22鄰謝阿定厝邊擋土
    牆及排水溝。2 、雙玉村遠望坑街23鄰徐各連厝迴車道及排
    水溝。3 、雙玉村田寮洋街16鄰林阿俊厝後擋土牆及排水溝
    。4 、雙玉村下雙溪街4 鄰林金塗厝邊路面拓寬。5 、雙玉
    村下雙溪街5 鄰林三居厝邊排水溝。』等五項工程，並將其
    私人庭院鋪設水泥工程隱匿在第5 項工程中‧‧‧甲○○、
    乙○○因知悉上述使用公款施作私人庭院之情事，而不敢冒
    然發包施作‧‧‧乙○○乃先擱置本案。吳建興見被告乙○○遲遲未施作，屢次前往鄉公所催促，被告乙○○只得請丑
    ○○與吳建興一同前往施作地點測量設計‧‧‧惟被告乙○○仍覺不妥，而未將簽文向上呈報。」等情。吳建興請託之
    提案最後既遭被告乙○○擱置，並未付諸行動，此外，又無
    積極證據證明行政院通過「擴大公共建設方案」之前，被告
    2 人有何圖利之犯意及使吳建興獲得利益之結果，堪認吳建
    興當時最初之提案，並無發生圖利情事。本件被告2 人是否
    確有圖利罪之犯行，應視行政院通過「擴大公共建設方案」
    之後，貢寮鄉公所向臺北縣政府呈報之上開工程之過程及結
    果，是否確有圖利吳建興之事實；（二）按鄉民代表會之職
    權係議決鄉規約、議決鄉預算、議決鄉臨時稅課、議決鄉財
    產之處分、議決鄉公所組織自治條例及所屬事業機構組織自
    治條例、議決鄉公所提案事項、審議鄉決算報告、議決鄉民
    代表提案事項、接受人民請願及其他依法律或上級法規、規
    章賦予之職權；鄉公所，對於鄉民代表會之議決案應予執行
    ，如延不執行或執行不當，鄉民代表會得請其說明理由，必
    要時得報請行政院、內政部、縣政府邀集各有關機關協商解
    決之；鄉民代表會定期會開會時，鄉長應提出施政報告；鄉
    公所各一級單位主管及各該所屬機關首長，均得應邀就主管
    業務提出報告。鄉民代表於代表會定期會開會時有向前項各
    該首長或單位主管，就其主管業務質詢之權；其質詢分為施
    政總質詢與業務質詢，業務質詢時，由相關業務主管備詢，
    地方制度法第37條、第38條、第48條分別定有明文。鄉民代
    表既為鄉民服務，其接受鄉民之陳情、請願，進而於鄉民代
    表會為鄉民權益，對於鄉公所各級主管及各該所屬機關首長
    進行質詢，乃為其職權之行使。本件貢寮鄉民代表吳建興向
    被告甲○○、乙○○請託，以其為鄉民代表，因庭院下雨天
    泥濘不堪，鄉民前往其住宅洽公陳情不便，希望鄉公所爭取
    經費協助施作迴車道，並提供附近鄉民休憩運動場所，如確
    屬以私人土地供公眾使用，縱有以上開擴大公共工程經費施
    作而有違擴大公共建設振興經濟暫行條例規定本旨之情事發
    生，惟被告2 人所為是否得以認定圖利於吳建興？確有商榷
    餘地。蓋臺北縣政府對於各鄉鎮市公所陳報公共建設工程申
    請補助案，會訂期辦理現場勘查，並審查：１、交通瓶頸改
    善，促進交通順暢；２、促進道路安全需求；３、公益上之
    需求等原則，提報之道路工程申請標準如符合上開原則，若
    有使用私人土地者，則要求公所協調土地所有權人提供土地
    使用同意書，再行提報工程計畫書至縣政府，再視財源研議
    補助辦理，此有該縣政府95年1 月10日北府工新字第094087
    2986號函（見原審卷(一)第255 頁）。又私人提供私有土地供
    公眾使用，可否由公部門預算施作路面，於財務面並未有相
    關法令規範，鄉鎮市公所以公家預算，在私人宅前之私人土
    地上基於公眾使用之必要，且取得該私人土地使用同意書而
    設置公共設施供公眾使用，亦未有相關法令規範，另有臺北
    縣政府95年6 月7 日北府工新字第0950367272號函在卷可稽
    （見原審卷(二)第269 頁）。經查，上開「貢寮鄉○○村○○
    鄰○○○道路駁崁等工程」於施工前，該工程預算書位置圖
    之B 圖即雙玉村下雙溪街19之1 號之土地（即貢寮鄉○○○
    段下雙溪小段254-1 地號田地）所有人吳建興先後於92年3
    月、4 月間分別向貢寮鄉公所承辦人丑○○提出同意書、切
    結書，前者同意其所有上開土地提供政府辦理開闢「貢寮鄉
    ○○村○○鄰○○○道路駁崁等工程」道路之用，後者表示
    ：「無條件提供上開土地，供臺北縣貢寮鄉公所施作貢寮鄉
    ○○村○○鄰○○○道路駁崁等工程，並允諾日後建議施作
    工程地點產生土地所有權不清造成糾紛、索賠或遭地主抗議
    等阻擾工進之情事時，願負起相關之一切法律責任。並於工
    程施作完成後，無償開放供公眾使用。」業經證人吳建興於
    原審結證明白（見原審卷(二)第344 頁至第350 頁），並有丑
    ○○於原審提出之同意書、切結書原本各一份在卷可參（附
    於原審卷（三）證物袋內）。吳建興既已經出具上開同意書
    、切結書予鄉公所承辦人丑○○，衡諸上開臺北縣政府函示
    意旨，貢寮鄉利用行政院擴大公共建設計畫於呈報之「貢寮
    鄉○○村○○鄰○○○道路駁崁等工程」中，以該計畫經費
    為吳建興上開住宅院內施作水泥工程，於程序上並未明白向
    上級提報，似有瑕疵，惟吳建興既已同意施作後之水泥路面
    供道路及無償開放供公眾使用，自無使吳建興因此獲得不法
    利益可言。況吳建興上開住宅院內施作水泥工程之前，有椰
    子樹、草皮、矮松，施作時必須予以剷除，依一般設計師之
    經驗，該等植樹價值約值50萬元，業經證人即受有成工程顧
    問有限公司聘僱擔任本件系爭工程規劃、設計、監造之癸○○於原審結證明白（見原審卷（三）第60頁），核與卷內貢
    寮鄉公所營繕工程決算明細表，本件施作吳建興住宅院內水
    泥工程採購契約書內附之工程價目單、本案工程預算書內之
    工程數量計算表記載（即B 詳圖部分）所示之工程經費為18
    4,071 元（其計算方式詳如附表二所示）相較，吳建興於本
    件水泥工程之施作，因施作必須剷除植樹之價值較水泥工程
    施作之費用為高，吳建興並未受有較多之利益。至於吳建興
    於上開水泥施作工程完畢後，倘未確實依其同意書、切結書
    之內容履行，乃其是否違反自己之承諾？是否得由貢寮鄉公
    所依該同意書、切結書內容執行之問題。貢寮鄉公所如發現
    吳建興有悔約之意思，當可隨時可依據吳建興所出具之同意
    書、切結書要求吳建興依承諾履行，尚未可以有告發人提出
    之前揭照片4 張，顯示吳建興有大門關閉，即溯及認為被告
    2 人所為因此使吳建興獲得不法利益。況衡諸證人即負責系
    爭工程驗收工作之貢寮鄉公所建設課技士戊○○於檢察官偵
    查中即證稱：玉村十六鄰田寮洋道路駁崁等工程之吳建興住
    宅院內水泥地，四周有圍牆及鐵門，伊去時大部分門都有打
    開等語（見2233號偵查卷(二)第107 頁），於原審結證稱：伊
    去驗收時，門沒有關上，可以自由進出等語（見原審卷(一)第
    231 頁），證人丑○○於偵查中證稱：施作地點在吳建興住
    宅，且旁邊有圍牆，不過他的門有打開等語（見2233號偵查
    卷(二)第194 頁），證人吳建興於偵查中證稱：伊宅庭院四周
    有圍牆，大門晚上才會關起來等語（見2233號偵查卷(二)第21
    3 頁），證人即雙玉村5 鄰（與吳建興上開住宅同一鄰）鄰
    長林漢樟於本院結證稱：吳建興庭院鋪設水泥，大門沒有關
    ，可以進去運動，村民隨時可以進去，不用經過吳建興同意
    ，伊有空也有進去，吳建興也向村民表示歡迎去那邊運動等
    語（本院98年6 月3 日審判程序筆錄第2 頁至第4 頁），證
    人即雙玉村村長林昭宇於本院結證稱：伊住宅與吳建興住宅
    相距走路約10分鐘路程，吳建興住宅又鋪設之水泥路面上有
    涼亭、籃球架、花園，雖有圍牆，但吳建興為代表，村民找
    他洽公時會進出，進出不需經過吳建興同意，民眾可以隨時
    進出打球、乘涼，伊沒有看過吳建興住宅院內對外供大家使
    用之公告，但他是代表，大家都認識他，他的門戶出入很方
    便等語（參本院上開筆錄第5 頁至第7 頁），另參諸吳建興
    於原審提出其住宅庭院內之設施以及民眾入內活動之照片（
    見原審卷(一)第120 頁、第121 頁、原審卷(二)第219 頁），堪
    認吳建興確有遵守其所書立同意書、切結書之承諾。準此，
    檢察官起訴雖認為本件被告2 人涉及圖利罪，惟被告2 人所
    為是否使吳建興獲得不法利益之結果，尚存有合理之懷疑。
    至於檢察官所舉證人賴文源、壬○○、丁○○為證，因彼等
    所言，不足以動搖吳建興所提上開同意書、切結書之真實性
    ，自不足為不利被告2 人認定之依據；（四）原審判決雖以
    ：被告2 人在調查站、偵訊及原審準備程序，乃至原審第2
    次審判期日，均未曾提及吳建興曾提供土地使用同意書及切
    結書一事，且被告乙○○與證人丑○○之供詞不盡相符，而
    證人吳建興就同意書係何人填載前後所述亦不相符，亦核與
    證人丑○○就吳建興何時找其影印同意書之時間不符等情，
    質疑該同意書、切結書之真實性。惟查，被告乙○○於調查
    站即已供稱：吳建興於91年間即一直找伊請託，請公所整修
    其住家附近之迴車道及住家通往102 號線道之路面，伊於91
    年12月底就請承辦人丑○○偕同吳建興前去會勘，丑○○會
    勘後向伊回報，吳建興欲施作之地點包含其私人圍牆內之庭
    院，伊與丑○○討論後，吳建興如願意將住家的圍牆拆除提
    供公眾使用，可考慮研究適法性等語（見2233號偵查卷(一)第
    96頁反面），顯然早已知悉私人土地供公眾用途，可以公費
    施作之情形，被告乙○○如欲推卸刑責，大可於調查中即假
    造提出吳建興已經出具同意書、切結書之證明，無待乎於原
    審審理時才配合證人丑○○之說詞。況證人丑○○向原審提
    出上開同意書、切結書原本時，原審當庭裁示隔離訊問在場
    之被告等人（見原審卷(一)第342 頁至第344 頁），證人丑○○亦明白結證稱：伊於92年3 月30日之前拿空白同意書給吳
    建興，吳建興的同意書沒有親自交給伊，伊是在辦公室桌上
    看到，看到後就收到伊抽屜裡面，案子要簽時，沒有放在簽
    呈內，就自己收起來保管；切結書是伊打好後請吳建興簽的
    ，伊收到同意書後，才把未簽章的切結書交給吳建興，吳建
    興有親自拿給伊。伊將切結書與同意書放在一起，拿一個信
    封裝在一起，伊有拿給乙○○看過，乙○○還問伊有無拿到
    同意書；伊因不瞭解程序，沒有將同意書、切結書放在簽呈
    後面，等到發包時，才將之附在簽呈後面，後來不是伊承辦
    ，所以沒有將同意書、切結書放在卷宗資料裡面，本案承辦
    人丙○○也沒有向伊要同意書、切結書，伊就沒有交出來；
    伊承辦的案子涉及私人土地有同意書等情形，有3 、4 件，
    同意書有的放在伊抽屜，有的放在卷宗內，伊目前抽屜還有
    一件同意書，有時未施工，同意書就放在伊這邊；伊會勘後
    ，曾向乙○○報告本案涉及私人土地庭院部分，報告後乙○○叫伊要請地主出具同意書，伊不知道土地是不是吳建興的
    ，所以自己要求吳建興出具切結書等語（見原審卷(一)第353
    頁至第357 頁），並未違反常情，核與被告乙○○於上開調
    查站所供以及於原審所供大致相符（見原審卷(一)第357 頁至
    第358 頁）。另參諸證人即調查人員庚○○於原審結證稱：
    扣案之「貢寮鄉○○村○○鄰○○○道路駁崁等工程」相關
    公文檔案資料，係伊親自拿台北縣調查站的公文向貢寮鄉公
    所調本案之資料而來，伊於93年2 月3 日將公文交給戊○○
    轉交與丑○○，有2 、3 人一起找，找齊後資料是戊○○拿
    給伊，戊○○拿一張清單給我，伊核對後才將資料帶回，戊○○向伊說資料全部在這裡，伊問戊○○案子承辦人是何人
    ，戊○○說是丙○○；伊當時拿公文直接到建設課，剛好看
    到戊○○，就拜託他找上級批示調卷等語等語（見原審卷(一)
    第365 頁、第367 頁），徵諸證人庚○○上開證言所指之台
    北調查站公文（由證人辛○○於原審提出，見原審卷(一)第37
    1 頁）並未寫明需要協助提供地主吳建興之同意書、切結書
    ，堪認本件扣案之證物並非調查人員依職權進行搜索而來，
    調查人員當時對於案情之掌握亦不甚明朗，才會要求鄉公所
    承辦人員自行整理提出，證人丑○○於斯時並非承辦人，調
    查人員找戊○○，戊○○又認定承辦人為丙○○，是鄉公所
    交予調查人員扣案之公文檔案資料因此疏漏未要求丑○○同
    時提出同意書、切結書應屬實情，證人丑○○於原審始提出
    之同意書、切結書尚無法遽認係事後捏造。至於證人丑○○
    與吳建興於原審作證，就製作、交付同意書、切結書之時間
    、方式，雖不完全相同，或可能因為時間之經過影響記憶所
    及，尚不能以證人之間存有瑕疵，即遽認證人丑○○之證言
    不可採。本件並無積極證據證明吳建興出具之同意書、切結
    書有何不實之處，如僅以證人丑○○提出上開同意書、切結
    書之時間較晚，以及相關證人之供述並不全然相符等情，尚
    難逕行推翻同意書、切結書之真實性。
七、綜上所述，本件被告2 人所為是否構成圖利罪，依檢察官所
    提出之證據資料，尚存有合理之懷疑，被告2 人所辯不知呈
    報予臺北縣政府之公共建設項目包括吳建興上開住宅院內水
    泥施作工程，雖不可採，惟被告2 人辯稱本件並未使吳建興
    獲得不法利益之結果，則非不可信。此外，復查無其他積極
    證據證明被告2 人有檢察官所指之圖利罪行，應認本件不能
    證明被告2 人犯罪。原審未細究本件被告2 人客觀行為上是
    否符合圖利罪之犯罪構成要件，逕予被告2 人論罪科刑，尚
    嫌速斷。被告2 人上訴意旨否認犯罪，為有理由，自應由本
    院將原判決關於被告2 人部分撤銷，另諭知被告2 人無罪之
    判決，以免冤抑。
據上論斷，應依刑事訴訟法第369 條第1 項前段、第364 條、第
301 條第1項，判決如主文。
本案經檢察官黃全祿到庭執行職務。
中    華    民    國    98    年    6     月    24    日
                  刑事第二十庭審判長法  官  楊貴雄
                                    法  官  林銓正
                                    法  官  鄧振球
以上正本證明與原本無異。
如不服本判決，應於收受送達後10日內向本院提出上訴書狀，其
未敘述上訴之理由者並得於提起上訴後10日內向本院補提理由書
（均須按他造當事人之人數附繕本）「切勿逕送上級法院」。
                                    書記官  劉有志
中    華    民    國    98    年    7     月    2     日
附表一 行政院公共工程委員會審慎篩選適合鄉（鎮、市）執行
       之22項計畫項目
┌────┬──────────┬──────────┐
│ 編 號  │   計 畫  項  目    │   主  辦  部  會   │
├────┼──────────┼──────────┤
│   １   │ 公共圖書館強化計畫 │行政院文化建設委員會│
│        │                    │、教育部            │
├────┼──────────┼──────────┤
│   ２   │ 地方服務e網通計畫  │行政院研究發展考核委│
│        │                    │員會                │
├────┼──────────┼──────────┤
│   ３   │ 標示英語化計畫     │行政院研究發展考核委│
│        │                    │員會                │
├────┼──────────┼──────────┤
│   ４   │ 原住民部落環境改善 │行政院原住民族委員會│
│        │ 計畫               │                    │
├────┼──────────┼──────────┤
│   ５   │ 台灣省下水道建設計 │內政部              │
│        │ 畫（雨水、污水）   │                    │
├────┼──────────┼──────────┤
│   ６   │ 台閩地區古蹟維護計 │內政部              │
│        │ 畫第三期           │                    │
├────┼──────────┼──────────┤
│        │ 城鎮地貌改造－創造 │內政部              │
│   ７   │ 台灣城鄉風貌示範計 │                    │
│        │ 畫                 │                    │
├────┼──────────┼──────────┤
│   ８   │ 公共設施保留地交通 │內政部              │
│        │ 建設計畫           │                    │
├────┼──────────┼──────────┤
│   ９   │ 破損及危險路面改善 │內政部              │
│        │ 計畫（市區道路）   │                    │
├────┼──────────┼──────────┤
│   １０   │ 生活圈道路系統建設 │內政部              │
│        │ 計畫               │                    │
├────┼──────────┼──────────┤
│      │ 整建國民中小學老舊 │教育部              │
│        │ 危險校舍計畫       │                    │
├────┼──────────┼──────────┤
│      │ 老舊及危險市場更新 │經濟部              │
│        │ 改善計畫           │                    │
├────┼──────────┼──────────┤
│      │ 地方產業交流中心推 │經濟部              │
│        │ 動計畫             │                    │
├────┼──────────┼──────────┤
│      │ 河川水岸整建及景觀 │經濟部              │
│        │ 改善計畫規劃設計   │                    │
├────┼──────────┼──────────┤
│      │ 河海堤整建工程計畫 │經濟部              │
├────┼──────────┼──────────┤
│      │ 區域排水改善工程計 │經濟部              │
│        │ 畫                 │                    │
├────┼──────────┼──────────┤
│      │ LED交通號誌燈節能示│經濟部              │
│        │ 範計畫             │                    │
│        │                    │                    │
├────┼──────────┼──────────┤
│      │ 破損及危險路面改善 │交通部              │
│        │ 計畫（公路）       │                    │
│        │                    │                    │
├────┼──────────┼──────────┤
│      │ 整備觀光遊憩基礎服 │交通部              │
│        │ 務設施建設計畫     │                    │
├────┼──────────┼──────────┤
│      │ 危險橋樑整建計畫   │交通部              │
├────┼──────────┼──────────┤
│      │ 補助地方公共交通網 │交通部              │
│        │ 計畫               │                    │
├────┼──────────┼──────────┤
│      │ 土石流災害及農漁村 │行政院農業委員會    │
│        │ 環境改善計畫       │                    │
└────┴──────────┴──────────┘
附表二：｛金額單位：新臺幣（元）｝
 ┌────────┬────┬─────┬────┬─────┐
 │直接工程費      │項目    │ 數量     │單價    │ 總額     │
 ├────────┼────┼─────┼────┼─────┤
 │                │路面整理│549.25平方│11.78   │6,470.17  │
 │                │        │公尺      │        │          │
 │                │        │          │        │          │
 │                │        │          │        │          │
 ├────────┼────┼─────┼────┼─────┤
 │                │預拌混凝│82.38立方 │1413.6  │116,452.37│
 │                │土      │公尺      │        │          │
 │                │        │          │        │          │
 │                │        │          │        │          │
 ├────────┼────┼─────┼────┼─────┤
 │                │碎石級配│53.30立方 │524.21  │27,940.39 │
 │                │        │公尺      │        │          │
 ├────────┼────┼─────┼────┼─────┤
 │                │模板    │17.17     │141.36  │2427.15   │
 ├────────┼────┴─────┴────┴─────┤
 │直接工程費小計  │6470.17+116,452.37＋27,940.39+2,427.15＝  │
 │                │153,290.01                                │
 ├────────┼─────────────────────┤
 │整體雜項工程費  │1,472.5+2,945+1,767+1,767=7,951.5         │
 ├────────┼─────────────────────┤
 │佔整體直接工程費│153,290.01÷（345,226.62-7951.5）= 0.4545 │
 │之比例          │                                          │
 ├────────┼─────────────────────┤
 │雜項工程費      │7591.5×0.4545＝3,613.95                  │
 ├────────┼─────────────────────┤
 │間接工程費      │（405,000-345,226.62）×0.4545＝27,167    │
 ├────────┼─────────────────────┤
 │費用總和        │153,290.01+3,613.95+27,167＝184,070.96，經│
 │                │小數點以下四捨五入後為184,071             │
 └────────┴─────────────────────┘


司法院資訊處製作；財團法人民間司法改革基金會備份。
